【裁判字號】    97,台上,2687
【裁判日期】    970619
【裁判案由】    違反毒品危害防制條例
【裁判全文】
最高法院刑事判決            九十七年度台上字第二六八七號
上  訴  人  甲○○
上列上訴人因違反毒品危害防制條例案件，不服台灣高等法院高
雄分院中華民國九十七年三月二十六日第二審更審判決（九十六
年度上更(一)字第三二六號，起訴案號：台灣屏東地方法院檢察署
九十四年度偵字第三七五一號、九十五年度偵字第四二七一號）
，提起上訴，本院判決如下：
    主  文
上訴駁回。
    理  由
按刑事訴訟法第三百七十七條規定：上訴於第三審法院，非以判
決違背法令為理由，不得為之；是提起第三審上訴，應以原判決
違背法令為理由，係屬法定要件。如果上訴理由書狀並未依據卷
內訴訟資料，具體指摘原判決不適用何種法則或如何適用不當，
或所指摘原判決違法情事，顯與法律規定得為第三審上訴理由之
違法情形，不相適合時，均應認其上訴為違背法律上之程式，予
以駁回。上訴人甲○○上訴意旨略稱：(一)、依刑事訴訟法第二百
六十七條所定公訴不可分原則，同一案件經法院為確定判決者，
基於「一事不再理」，不得再為訴訟之客體及更為實體之裁判，
本件顯有一罪兩罰之違背法令。(二)、扣案第一級毒品海洛因及第
二級毒品甲基安非他命，於上訴人所涉他案施用毒品確定判決即
原審法院九十三年度上訴字第一一六七號一案業經宣告沒收銷燬
，則該等毒品如何作為本件之證據，而認定上訴人販賣毒品。(三)
、上訴人所涉另案判決與本件原判決皆載：民國九十三年八月二
十五日下午十一時三十分，於屏東縣屏東市○○街一七三巷三弄
十號及上訴人身上查獲海洛因十四包、安非他命三包、研磨器一
台、電子磅秤一台等情。惟關於扣案帳冊，另案判決事實欄記載
「帳冊四本」，本件原判決主文及事實欄卻記載「扣案帳冊一本
」，並非一致，原判決未予詳查，遽行判決，顯有證據調查未盡
之違法云云。惟查：原判決綜合全案卷證資料，本於事實審法院
之推理作用，認定上訴人有其事實欄所載之販賣毒品犯行，因而
撤銷第一審關於甲○○販賣第一級毒品、第二級毒品部分之科刑
判決，改判仍論上訴人以連續販賣第一級毒品罪，累犯，處有期
徒刑拾伍年；又連續販賣第二級毒品罪，累犯，處有期徒刑捌年
；二罪併罰，定應執行之刑有期徒刑貳拾年；並均為相關從刑之
宣告（所犯轉讓第一級毒品、第二級毒品部分，經第一審論罪科
刑後，於更審程序中撤回上訴確定）。已分別詳細說明其所憑之
證據及認定之理由，俱有卷存之據資料可資覆按。從形式上觀察
，原判決並無違背法令情形。又犯罪事實之調查與證明，審理法
院固僅得以刑事訴訟法准許之法定證據方法為之。惟證據（資料
）之取捨及證據證明力如何，均屬事實審法院得自由裁量、判斷
之職權，苟其此項裁量、判斷，並不悖乎通常一般之人日常生活
經驗之定則或論理法則，且於判決內論敘其何以作此判斷之心證
理由者，即不得任意指摘其為違法，據為提起第三審上訴之合法
理由。又「直接審理原則」為「嚴格證明法則」之核心，法庭活
動藉之可追求實體真實與程序正義，然若直接審理原則與「證據
保全」或「訴訟經濟」相衝突時，基於替代證據之必要性、真實
性以及被告之程序保障，於符合法定證據方法之調查前提下，仍
應例外承認替代性證據之證據能力；此觀諸刑事訴訟法第一百五
十九條之三至第一百五十九條之五規定自明。原判決認定上訴人
有其事實欄所載連續販賣第一級毒品及第二級毒品之犯行，除依
上訴人審判中自白認罪及證人王安原、陳有得、洪廣佳、洪佑緒
等於偵、審中之證詞等為據外，另輔以屏東縣政府警察局搜索扣
押筆錄、法務部調查局鑑定通知書、高雄醫學大學附設中和紀念
醫院檢驗報告等間接證據，已明確認定，詳細記載，並敘明其得
心證之理由。而扣案海洛因十四包及甲基安非他命三包（重量均
詳如原判決附表一），均為查獲之毒品，附於上訴人所犯施用毒
品案件即台灣高等法院高雄分院九十三年度上訴字第一一六七號
並判決宣告沒收銷燬，致實際上無從於本件審理中為物證之提示
。惟認定犯罪事實之證據既不以直接證據為限，且毒品之搜索扣
押筆錄與鑑定報告就待證販賣毒品犯行，屬毒品物證之替代性證
據。原審法院於九十七年三月十二日審判期日，已就該毒品之搜
索扣押筆錄及鑑定通知書等，依法踐行調查證據之程序，提示並
告以意旨，經上訴人當庭表示無異議，有審判筆錄可查；而本件
扣案之證物是否確為海洛因或甲基安非他命，應經鑑定始能分辨
，上開鑑定通知書等均為證明該物品確為海洛因、甲基安非他命
之證據資料，即與原證物具有同等價值，足以擔保原證物之真實
性，則原審所踐行之訴訟程序，自與保護被告之防禦權及程序正
義之遵守無違，不能任意指摘為違法。從而，原審法院綜合上訴
人之自白、證人之證詞以及扣押筆錄、鑑定報告等，本於推理作
用所得心證，而認定上訴人販賣毒品之犯行，依前開意旨，於法
並無違誤，亦無悖乎通常一般之人日常生活經驗之定則或論理法
則。雖原判決就業經他案宣告沒收銷燬之毒品，為重覆之沒收銷
燬宣告，稍有瑕疵，惟此無礙於基本犯罪事實之認定，依刑事訴
訟法第三百八十條之意旨，尚不得執此為第三審上訴之理由。上
訴意旨指摘原判決以他案業經宣告沒收銷燬之毒品做為本案證據
，要屬違法云云，自不足為上訴第三審之適法理由。另所謂「一
事不再理」之原則，係指同一案件曾經有實體上之確定判決，其
犯罪之起訴權業已消滅，不得再為訴訟之客體者而言；故此項原
則，必須同一訴訟客體，即被告及犯罪事實均屬同一時，始能適
用，假使被告或犯罪事實有一不符，即非前案之判決效力所能拘
束，自無一事再理之可言。查上訴意旨所稱台灣高等法院高雄分
院九十三年度上訴字第一一六七號刑事判決，係就上訴人自九十
二年六月間至九十三年八月二十五日止，連續施用海洛因及連續
施用甲基安非他命犯行，所為之科刑判決。雖該案起訴併辦即台
灣屏東地方法院檢察署九十三年度毒偵字第二一八一號之部分，
與本件起訴部分，皆因上訴人於九十三年八月二十五日下午十一
時三十分許於屏東市○○街一七三巷三弄十號處所為警搜索查獲
，並扣得如起訴書所載海洛因、甲基安非他命、研磨器、吸食器
、夾鏈袋、電子磅秤、注射針筒、橡膠止血帶、帳冊及行動電話
等物。惟該案台灣屏東地方法院檢察署九十二年度毒偵字第一九
五七號起訴書，檢察官係依毒品危害防制條例第十條第一、二項
施用毒品罪起訴，與本件依同條例第四條第一、二項販賣毒品罪
之起訴事實，非屬同一犯罪事實。且上開九十三年度上訴字第一
一六七號刑事判決審理結果，與本件原判決審理結果，分別適用
施用毒品罪與販賣毒品罪處斷，並非就同一訴訟客體為重覆審判
，自與「一事不再理」之原則無違。上訴意旨指摘原判決一罪兩
罰，亦非適法上訴第三審之理由。又原判決於不另為無罪之諭知
部分，以扣案帳冊固為上訴人個人財務之紀錄，惟尚難遽認全數
與上訴人販賣毒品犯行有關，而認檢察官將帳冊內全數紀錄認定
係上訴人犯行之證據，自有可議等語；因而就起訴書所載扣案帳
冊四本，於判決主文及理由僅宣告沒收與本件犯罪有關之一本，
要屬事實審採證認事職權之行使。上訴意旨任憑己見，指摘原判
決調查未盡，仍非適法之第三審上訴理由。本件上訴意旨所指陳
各項，核與法律規定得為第三審上訴理由之違法情形不相適合，
其上訴違背法律上之程式，應予駁回。末查，本件第一審法院分
別就上訴人被訴販賣第一級毒品、第二級毒品及轉讓第一級毒品
、第二級毒品犯行予以論罪科刑。所犯轉讓第一級毒品、第二級
毒品部分，經第一審判決後，上訴人於更審程序中撤回上訴確定
，有審判筆錄及撤回上訴聲請書在卷可憑，是原審審理範圍以被
訴販賣第一級毒品、第二級毒品為限。乃原判決於主文第一項諭
知「原判決關於甲○○部分撤銷」，漏未載明撤銷改判，僅關於
甲○○販賣第一級毒品、第二級毒品及定應執行刑部分，不無瑕
疵。惟上訴人所犯轉讓第一級毒品、第二級毒品部分，經第一審
判決後，於更審程序中撤回上訴確定，原審亦僅以被訴販賣第一
級毒品、第二級毒品部分為審理範圍，原判決主文第二項、事實
及理由欄有關事實認定、理由說明及法律適用，亦均以販賣第一
級毒品、第二級毒品部分為範圍，應可認原判決撤銷改判之範圍
係關於甲○○販賣第一級毒品、第二級毒品及定應執行刑部分。
原判決於主文第一項應係漏載，而理由欄所載「原判決關於被告
甲○○有罪部分」，依其論述前後文觀之，所稱有罪部分應係指
販賣第一級毒品、第二級毒品部分。又原審審理範圍既以上訴人
被訴販賣第一級毒品、第二級毒品為限，據上論斷援引毒品危害
防制條例第八條第一項、第二項轉讓第一級毒品、第二級毒品罪
之法條，應屬誤植，乃裁定更正之問題，不影響判決本旨，附此
敘明。
據上論結，應依刑事訴訟法第三百九十五條前段，判決如主文。
中    華    民    國  九十七  年    六    月   十九   日
                      最高法院刑事第九庭
                          審判長法官  洪  文  章
                                法官  王  居  財
                                法官  郭  毓  洲
                                法官  黃  梅  月
                                法官  邱  同  印
      本件正本證明與原本無異
                                      書  記  官
中    華    民    國  九十七  年    六    月  二十三  日
                                                      Ｑ


司法院資訊處製作；財團法人民間司法改革基金會備份。
